【裁判字號】    94,訴,2080
【裁判日期】    951016
【裁判案由】    返還房屋
【裁判全文】
臺灣高雄地方法院民事判決              94年度訴字第2080號
原      告  己○○
訴訟代理人  焦文城律師
            劉倫仕律師
            施秉慧律師
被      告  丁○○
上列當事人間返還房屋事件，本院民國95年10月2 日言詞辯論終
結，判決如下：
    主      文
原告之訴及假執行之聲請均駁回。
訴訟費用由原告負擔。
    事實及理由
一、原告主張略以：兩造原係夫妻，惟業於92年3 月11日協議辦
    妥登記離婚，雙方夫妻關係已消滅。而座落高雄縣路竹鄉○○段224 號土地（下稱系爭土地）及其上門牌號碼高雄縣路
    竹鄉○○村○○街82號房屋一棟（下稱系爭房屋），均係原
    告己○○所有，被告林勇男既非系爭建物之所有權人，卻仍
    佔住該屋，業屬無權占有之行為，雖經原告委託律師發函要
    求應於92年4 月20日前遷出返還房屋，仍均遭被告拒絕。被
    告無權佔用原告所有房屋，係不法侵害原告之所有權，致原
    告受有損害，依社會通常之觀念，被告並享相當於租金之不
    當得利，原告自可要求被告應返還相當於租金之利益。故原
    告乃依民法第767 條所有物返還請求權及侵權行為損害賠償
    請求權請求被告返還房屋，並依不當得利之法律關係，訴請
    被告給付相當於租金利益。並聲明：（一）被告應將高雄縣
    路竹鄉○○段71 2建號即門牌號碼高雄縣路竹鄉○○村○○
    街82號建物一棟（第一層147.73平方公尺、第二層147.73平
    方公尺、屋頂突出物7.95平方公尺、地下層178. 58 平方公
    尺，合計總面積481.9 9 平方公尺）騰空返還予原告。（二
    ）被告應給付原告新台幣（下同）266,488 元及自起訴狀繕
    本送達之翌日起至清償日止，按年息百分之五計算之利息。
    （三）被告丁○○應自民國94年8 月21日起至遷出返還房屋
    之日止，按月給付原告9,516 元。（四）就上述（一）、（
    二）之聲明，願供擔保請准宣告假執行。
二、被告抗辯略以：原告並無收入，根本無力購買系爭房地，均
    由伊出資購買及興建，當時是因為顧及家庭和諧，所以才借
    用原告之名登記，並沒有贈與原告之意，伊才是系爭房地的
    所有權人，原告主張伊為無權占有及不當得利，要無理由。
    並聲明駁回原告之訴。
三、本件經兩造協議簡化爭點，不爭執事項如下：
（一）系爭土地之所有權人登記為原告，其上同段712 建號即門
      牌號碼高雄線路竹鄉○○街82號房屋則係於79年12月15日
      興建完成，於87年1 月16日登記所有權人亦為原告，系爭
      房屋占用系爭土地共227.53平方公尺。
（二）兩造於64年5 月6 日結婚，婚後曾共同居住於系爭房屋，
      嗣於92年3 月11日離婚，系爭房屋目前仍由被告占有使用
      。系爭土地92年至94年之申報地價每平方公尺分別為1,44
      0 元、1,760 元、1,760 元；系爭建物92年至94年之現值
      分別為1,057,800 元、1,046,400 元、1,035,100 元。
四、本件兩造爭點如下：
（一）爭點一：系爭土地、房屋係由何人出資購買及興建？
（二）爭點二：若係被告出資購買興建，當時登記在原告名下，
      是否為贈與、信託或借名登記？
（三）爭點三：被告是否受有占有房屋之相當於租金之不當得利
      ？
五、爭點一部份：「系爭土地、房屋係由何人出資購買及興建？
    」本院判斷如下：
（一）原告固提出建物所有權狀影本、戶籍謄本影本、存證信函
      影本2 紙、93年地價稅、房屋稅繳款書影本各1 紙、房屋
      稅繳款書影本3 紙（85～91年、94年）、地價稅繳款書影
      本2 紙（89～92年）、建造執照設計申請書影本1 紙為證
      ，欲證明其為系爭房地之所有權人。惟被告則抗辯其為出
      資購買興建系爭房地之人，僅借名登記於原告名下，是被
      告若證明其為真正出資購買興建系爭房地之人，原告即不
      得僅以其為系爭房地之登記所有權人為由，而欲排除被告
      之權利。
（二）查證人即兩造婚生子丙○○到庭證稱：系爭房地實係由原
      告出資興建，當時因兩造是夫妻，被告名下另有祖產，才
      將房地登記在原告名下。原告當時並無工作，係擔任家管
      兼看顧金紙店店面，被告則是經營金紙工廠，家庭的收入
      ，多數是來自於工廠出售金紙予廟宇及小盤商，金紙店店
      面的生意，只是方便鄰居而已，工廠的生意至少比店面的
      生意多一百倍，伊從小就和弟弟乙○○在工廠幫忙做金紙
      ，所以伊知道工廠有賺錢，且工廠收入的錢，都是在被告
      知帳戶出入等語（詳見本院卷第161-163 頁）。衡諸證人
      丙○○為兩造之子，應無偏袒兩造一方之可能，所述應堪
      採信。另參以系爭房地雖臨街道，然該處並無甚多商家，
      多為透天住宅，附近商業活動並非繁榮，有本院履勘筆錄
      及照片附卷可稽，益徵證人丙○○所證金紙工廠之收入遠
      高於金紙店面之收入一事，當係為真。又證人戊○○及甲○○於擔任模板工興建系爭房屋之時，均係應被告要約始
      加以興建，證人戊○○並曾直接向被告請款，業據戊○○
      、甲○○到庭分別到庭證述明確（詳見本院卷第67頁；第
      150-151 頁），復參以被告提出之左右鄰地同意書（本院
      卷第58頁），其上亦係載明立書同意人謝秀蘭、蘇明治均
      同意由被告在系爭土地興建房屋，自足認系爭房屋之規劃
      、興建等相關事宜，均係由被告對外接洽。再被告提出之
      高雄縣岡山信用合作社儲蓄部存款明細，雖未能直接證明
      被告即為出資購買及興建系爭房地之人，然觀諸該等明細
      ，可知被告確係長期有多筆數十萬之往來金額，亦足佐證
      被告應為有相當資力購買興建系爭房地之人。反觀原告對
      於其係真正出資購買興建系爭房地一事，迄今均未能提出
      相關之財力證明，且對於購買或興建系爭房地之契約書等
      文件，亦付諸闕如，兩相比較，自應以被告為購買興建系
      爭房地之真正出資人較為可採。
（三）雖證人戊○○及甲○○到庭曾證述：渠等於向被告請領工
      資後，都是由原告親手交付，並非被告交付。然衡諸兩造
      當時係為夫妻，被告並抗辯其於出資購買後將系爭房地登
      記在原告名下，則被告本不無將提領後之金錢交予原告支
      付工資之可能，是參以上開兩造當時為夫妻及家庭收入來
      源方式，自難僅憑該等事實即認原告為系爭房屋之真正出
      資建築人。又已依法登記之土地及房屋，稅捐機關所課稅
      之對象，均係依土地登記謄本之登記名義人為課稅對象，
      係為各稅捐法規所明訂，是原告提出之地價稅及房屋稅繳
      款書，亦均只能證明原告為納稅名義人，尚難逕自推認其
      即為系爭房地之所有權人。
（四）綜上所述，被告抗辯其為出資購買興建系爭房地之人，業
      已提出確實之證據佐證其詞，原告未能提出證據證明其為
      系爭房地出資購買興建人，堪認系爭房地應係由被告所出
      資購買興建。
六、爭點二：「若係被告出資購買興建，當時登記原告名下，是
    否為贈與、信託或借名登記？」本院判斷如下：
（一）系爭房地於被告出資購買興建後，係先後登記於原告名下
      ，然此究否可逕自推認被告當時有將系爭房地贈與原告之
      意，容有疑義。按我國民情，夫或妻於購買不動產後，登
      記於配偶名下者，所在多有，其之動機除有可能為贈與之
      外，更多是出於夫妻情誼、避免債權人追討、節省稅捐或
      欲向銀行取得低利率之房屋貸款等等諸多因素，自難僅憑
      夫妻一方將不動產登記於他方此一事實，即遽認夫妻間有
      贈與不動產之意。查本件兩造於婚姻關係存續中購買興建
      系爭房地，則被告將其出資購得及興建之系爭房地登記於
      原告名下，本有多種可能性，自應探究兩造當時之真意為
      何。衡諸被告始為系爭房地之實際出資購買興建人，而於
      系爭房屋建築完成後，兩造及子女即一同居住於該處，並
      共同在一樓經營豐慶金香舖，由原告負責出售被告金紙工
      廠所製造之金紙等情，足見系爭房地雖登記為原告所有，
      然實際上則係由兩造及子女共同居住、使用，並非全然歸
      原告單獨使用，應已初見被告當時並無贈與之意。另參以
      證人丙○○亦證稱：系爭房屋是由被告出資興建，原告並
      沒有權利，當初兩造是夫妻，因被告名下另有祖產，原告
      就爭取將系爭建物登記為所有權人等語（詳見本院卷第
      161 頁），堪知在兩造婚生子之主觀意思中，亦認原告僅
      是取得登記名義人之地位，該屋之真正權利人仍為被告本
      人，更足佐證被告應無將系爭房地贈與原告之意。
（二）從而，被告於將系爭房地登記予原告，既無贈與或信託之
      意，則兩造當時係僅約定以原告之名為登記名義人，應成
      立借名登記契約。
七、爭點三部份：「被告是否受有占有房屋之相當於租金之不當
    得利？」，本院判斷如下：
（一）按借名登記契約係著重當事人間之信任關係之無名契約，
      登記名義人亦有為真正所有權人處理事務之本旨，應類推
      適用民法有關委任契約之規定，最高法院95年度台上字第
      1037號判決可資參照。次按受任人之權限，依委任契約之
      訂定。未訂定者，依其委任事務之性質定之。委任人得指
      定一項或數項事務而為特別委任，或就一切事務，而為概
      括委任，民法第532 條訂有明文，於本件自應可類推適用
      。又按土地法登記有絕對效力，係為保護第三人起見，將
      登記事項賦予絕對真實之公信力。第一次所權登記在第三
      人尚未信賴該登記而取得權利之前，並不能據以除斥真正
      之權利，真正權利人在訴請塗銷登記前，主張其權利自無
      不可，最高法院33年上字第678 號判例可資參照。
（二）查兩造就系爭房地存有借名登記契約，業如上述，而原告
      為受託登記之登記名義人，則其自應依照兩造約定，為真
      正所有權人即被告妥適處理事務。然原告竟以其係登記名
      義人為由，起訴主張被告無權占有系爭房屋，進而主張被
      告受有相當於租金之不當得利，自有違背委託人即被告之
      意思，且不合借名登記契約之本質。從而，被告始為系爭
      房地之真正權利人，則其基於真正權利人之地位，向受託
      登記名義之原告主張占有使用系爭房地之權利，自無不可
      ，並非無權占有或有何侵害原告權利之情事存在，且亦未
      受有不當得利。
八、綜上所述，本件被告始為系爭房地之出資購買興建人，原告
    僅係受託出名登記之人，是原告以其為系爭房屋之登記名義
    人為由，依所有物返還請求權、侵權行為、不當得利之法律
    關係，訴請被告返還房屋及給付相當於租金之不當得利，均
    屬無據。又原告既受敗訴判決，其假執行之聲請即失所依附
    ，應併予駁回。
九、本件事證已臻明確，兩造其餘攻擊、防禦方法及所為之立證
    ，經核與判決之結果均不生影響，無庸逐一論述，併予敘明
    。
十、結論：本件原告之訴為無理由，爰依民事訴訟法第78條，判
    決如主文。
中    華    民    國    95    年    10    月    16    日
                民事第七庭    審判長法  官  林玉心
                                    法  官  柯盛益
                                    法  官  林勇如
正本係照原本作成。
如不服本判決，應於送達後20日內，向本院提出上訴狀並表明上
訴理由，如於本判決宣示後送達前提起上訴者，應於判決送達後
10日內補提上訴理由書（須附繕本）。
中    華    民    國    95    年    10    月    16    日
                                    書記官  吳韻芳


司法院資訊處製作；財團法人民間司法改革基金會備份。
